臺灣桃園地方法院民事判決　　　　　　100年度簡上更字第1號
上　訴　人　財團法人桃園縣私立瑞園啟智教養院
法定代理人　潘東陽
訴訟代理人　謝錫福律師
被　上訴人　李茂生
訴訟代理人　張育祺律師
上列當事人間請求確認本票債權不存在事件，上訴人對於民國98
年8 月27日本院桃園簡易庭98年度桃簡字第584 號第一審判決提
起上訴，經最高法院發回更審，本院於100 年7 月26日言詞辯論
終結，判決如下：
    主  文
上訴駁回。
第二審訴訟費用由上訴人負擔。
    事實及理由
一、按確認法律關係之訴，非原告有即受確認判決之法律上利益
    者，不得提起之，民事訴訟法第247 條第1 項前段定有明文
    。又所謂即受確認判決之法律上利益，係指因法律關係之存
    否不明確，致原告在私法上之地位有受侵害之危險，而此項
    危險得以對於被告之確認判決除去之者而言（最高法院42年
    台上字第1031號判例意旨參照）。查本件上訴人主張被上訴
    人執有如附表所示之本票2 紙（下稱系爭本票）向本院聲請
    本票裁定，並經本院以98年度司票字第2232號民事裁定准予
    強制執行，惟上訴人否認系爭本票債權之存在，則兩造間就
    系爭本票債權是否存在乙節，對上訴人而言，其法律地位即
    有受侵害之危險，且此危險得以確認判決除去之，揆諸前揭
    規定及判例意旨，上訴人提起本件確認之訴應認具有確認利
    益，故應予准許。
二、上訴人起訴主張：被上訴人前持發票人為上訴人之系爭本票
    2 紙，向鈞院聲請裁定准許強制執行，經鈞院以98年度司票
    字第2232號民事裁定准許在案；惟上訴人從未使用本票，亦
    未曾簽發系爭本票予被上訴人，且系爭本票上所蓋之上訴人
    法人章與上訴人於鈞院登記處所留存之印鑑章亦有不符，顯
    非真正，足見該法人章係訴外人即上訴人之前法定代理人葉
    豐瑞所私自刻印，是系爭本票實屬葉豐瑞所偽造，上訴人自
    不負發票人責任。再上訴人並未授權葉豐瑞以其名義向被上
    訴人借款，且由葉豐瑞原係以個人名義簽發支票向被上訴人
    借款，斯時並未提供上訴人名下土地及建物之所有權狀以為
    擔保，及被上訴人所交付之款項均係匯入葉豐瑞個人帳戶等
    情以觀，本件消費借貸關係應係存在於葉豐瑞與被上訴人間
    ，與上訴人無涉，顯見向被上訴人借款者應為葉豐瑞而非上
    訴人，是上訴人與被上訴人間就系爭本票並無原因關係存在
    。為此，爰依法提起本件確認本票債權不存在之訴，並聲明
    ：確認如附表所示之本票債權不存在。
三、被上訴人則辯稱：訴外人葉豐瑞為上訴人當時之代表人，其
    得為上訴人行使一切事務，包含票據行為在內，而上訴人組
    織章程並未就其董事對外借款、為票據行為等加以限制，是
    縱認系爭本票上之上訴人印章確係葉豐瑞所自行刻印，此仍
    屬代表人為上訴人行使事務之範疇，尚非法所不許，故被上
    訴人自可認葉豐瑞代表上訴人向被上訴人借款及開立本票之
    行為為有權代理，至上訴人之內部關係如何，則非被上訴人
    所能知悉；又上訴人當時係因經費不足始向被上訴人借款，
    而葉豐瑞為上訴人所借得之款項均係用於院務設施及設備，
    足見葉豐瑞係以上訴人名義向被上訴人借款，本件消費借貸
    關係即係存在於上訴人與被上訴人間，而系爭本票之原因關
    係即為該消費借貸關係。再縱認本件消費借貸關係係存在於
    被上訴人與葉豐瑞間，惟葉豐瑞既代表上訴人簽發系爭本票
    ，而上訴人又無法舉證證明系爭本票有遭偽造之情事，系爭
    本票自屬合法有效，依票據法第5 條第1 項之規定，上訴人
    仍應就此負發票人責任等語資為抗辯。
四、原審為上訴人全部敗訴之判決，上訴人不服，提起上訴，並
    聲明：(一)原判決廢棄。(二)確認本院98年度司票字第2232號民
    事裁定被上訴人持有上訴人所簽發如附表所示之系爭本票債
    權不存在。被上訴人則為答辯聲明：上訴駁回。
五、兩造不爭執之事實：
  (一)訴外人葉豐瑞原為上訴人之法定代理人，而系爭本票（參見
    原審卷第24、25頁）確係葉豐瑞所簽發，並已交付與被上訴
    人。
  (二)被上訴人於民國96年1 月17日及23日，曾先後以訴外人即被
    上訴人之子李威信及其個人帳戶，分別匯款新臺幣（下同）
    1,872,000 元及1,591,200 元予葉豐瑞，葉豐瑞則交付：(1)
    發票人為葉豐瑞，發票日為96年9 月17日，金額200 萬元，
    付款人為渣打國際銀行股份有限公司（下稱渣打銀行），及
    (2)發票人為葉豐瑞，發票日為96年9 月23日，金額為170 萬
    元，付款人為渣打銀行之支票2 紙予被上訴人（上開2 紙支
    票背面均蓋有上訴人名稱之印章，參見本院卷第53、54頁）
    。
  (三)嗣葉豐瑞以上訴人名義於96年9 月14日簽發切結書（參見原
    審卷第28頁）交付予被上訴人，將上訴人所有坐落於桃園縣
    中壢市○○段1168地號土地及其上建物即門牌號碼為桃園縣
    中壢市內厝里8 鄰內厝子67之8 號建物之所有權狀正本交由
    被上訴人保管。
  (四)葉豐瑞復於97年4 月19日以其個人名義簽立切結書（參見原
    審卷第29頁），表明其於96年9 月份持教養院房屋陸續向被
    上訴人借款170 萬元、200 萬元、10萬元及68萬元，並切結
    將於97年5 月30日前全數歸還。
六、兩造於本院100 年6 月23日準備程序期日，協議簡化爭點如
    下：
  (一)上訴人得否主張系爭本票係偽造而拒負票據責任？
  (二)上訴人以系爭本票之原因關係不存在資為抗辯，有無理由？
七、本院之判斷：
  (一)上訴人主張系爭本票係偽造故無庸負票據責任，為無理由：
    1.按在票據上簽名者，依票上所載文義負責；票據上之簽名
      ，得以蓋章代之，票據法第5 條第1 項、第6 條分別定有
      明文。是對票據上所載文義負責之人，以在票據上簽名或
      蓋章，二者備其一，即發生效力。又按董事就法人一切事
      務，對外代表法人；對於董事代表權所加之限制，不得對
      抗善意第三人，民法第27條第2 項前段、第3 項亦分別有
      明文規定。
    2.經查，被上訴人主張訴外人葉豐瑞於97年6 月前係擔任上
      訴人董事長乙情，為上訴人於本院審理中所未予爭執；則
      揆諸前揭法律規定，葉豐瑞於擔任上訴人董事長期間，本
      即對外就上訴人一切事務有代表上訴人之權限，而代表上
      訴人開立票據之行為，並非法所不許，自應包含於內。至
      上訴人雖主張葉豐瑞無權以上訴人名義開立系爭本票云云
      ；惟上訴人就其董事長開立票據代表權所為之限制，迄今
      並未提出任何證據以為證明，而觀諸上訴人之捐助章程（
      參見原審卷第40至43頁），亦無隻字片語記載上訴人對其
      董事長開立票據或對外借款之行為有何限制，況上訴人縱
      確有於內部以章程或其他決議對董事長開立票據或對外借
      款之代表權加以限制，然依上開民法第27條第3 項之規定
      ，亦不得以之對抗善意第三人，而本件亦乏證據證明被上
      訴人知悉此等限制，堪認葉豐瑞於96年9 月間代表上訴人
      開立系爭本票，應屬合法有效。
    3.第查，上訴人既為法人，本無法親自簽名於票據上，自應
      由其法定代理人代理為之；而參諸系爭本票發票人欄皆係
      記載「財團法人桃園縣私立瑞園啟智教養院、葉豐瑞」，
      並由葉豐瑞蓋用「財團法人桃園縣私立瑞園啟智教養院」
      之印章及其個人之私章於其上，有系爭本票影本附卷可稽
      （參見原審卷第24、25頁），佐以證人葉豐瑞於本院審理
      中亦結證稱：伊確有開立系爭本票交予被上訴人等語明確
      （參見本院卷第43頁背面、第44頁），足認葉豐瑞確係以
      上訴人之名義開立系爭本票，亦即該本票之發票人應為上
      訴人無訛，否則葉豐瑞斷無以上訴人名義開立系爭本票之
      理。雖上訴人又主張系爭本票上之「財團法人桃園縣私立
      瑞園啟智教養院」之印章與其於本院登記處所留存之印鑑
      章不符，應係葉豐瑞所偽造云云，並提出本院登記處印鑑
      證明書影本附卷為憑（參見原審卷第45頁）。惟按票據法
      第120 條就本票簽發之應記載事項及發票人應於本票上簽
      名固定有明文，然就簽名之方式或印章之形式，則無設有
      特別之規定；換言之，本票係以發票人為付款人之票據，
      發票人之簽名應以可表彰、特定係由何人所簽發即為已足
      ，與支票必以留存於金融機構之印鑑章蓋印，付款人金融
      機構方會同意付款之情形顯然有別。是以，系爭本票上發
      票人之蓋章既如前所述為上訴人之名稱，此已足以特定系
      爭本票之發票人即為上訴人，故上訴人以上開印章非上訴
      人於法院登記處所留存之印鑑章而據以主張系爭本票發票
      行為無效云云，即難認為可採。況葉豐瑞既係上訴人所合
      法選任之董事長，對外本得代表上訴人為開立票據之行為
      ，業如前述，是縱認上揭印章係葉豐瑞所自行刻印，亦難
      認即屬偽造，益徵上訴人此部分之主張尚屬乏據，要難遽
      認可採。
  (二)上訴人以系爭本票之原因關係不存在資為抗辯，為無理由：
    1.就系爭本票開立之原因關係乙節，業據證人葉豐瑞於本院
      審理中結證稱：「（問：你向被上訴人借款是以自身名義
      或是上訴人法定代理人名義，到底是你要借，或是上訴人
      要借？）我當上訴人教養院負責人10幾年，因為院費的問
      題，我是以教養院法定代理人的名義去借款，所以是幫教
      養院向被上訴人借款。」、「（問：如果被上訴人要追討
      債務到底是應該向你還是向上訴人追討？）我是97年才離
      職，我是幫上訴人教養院借錢，所以應該是要由上訴人負
      責還款。」等語明確（參見本院卷第44頁），核與證人即
      代書吳瑞仁於原審結證稱：「（問：你是否知道葉豐瑞向
      被上訴人借錢，是用其個人名義借錢，還是用上訴人名義
      借錢？）用上訴人名義借錢，因為葉豐瑞還帶了公司章來
      ，我還問他公司章是否正確，他說對，所以我認為他是用
      上訴人名義借錢。」等語情節一致（參見原審卷第36頁）
      ，已足見被上訴人主張葉豐瑞開立系爭本票予被上訴人係
      為代上訴人向被上訴人借款等語，並非全然無據。又葉豐
      瑞向被上訴人借款初始雖以個人名義簽發支票2 紙交予被
      上訴人，然該支票背面均蓋有「財團法人桃園縣私立瑞園
      啟智教養院」之印章，有上開支票影本附卷可考（參見原
      審卷第48、49頁）；嗣葉豐瑞並以上訴人名義簽發系爭本
      票、簽立切結書及提供上訴人名下不動產之所有權狀與被
      上訴人以為借款擔保，有系爭本票、土地暨建物所有權狀
      及96年9 月14日切結書影本附卷可參（參見原審卷第24至
      28 頁 ）；復於97年4 月19日葉豐瑞再簽立切結書與被上
      訴人，其上記載：「葉豐瑞為上訴人負責人，於96年9 月
      份持座落：中壢市○○段1168地號土地，門牌：中壢市內
      厝里8 鄰內厝子67之8 號教養院房屋，陸續向被上訴人借
      款…」等語，並於該紙切結書左上角記載上開2 紙支票票
      號，有97年4 月19日切結書影本附卷可查（參見原審卷第
      29頁）；是綜上各情以觀，益徵葉豐瑞確係代上訴人向被
      上訴人借款，亦即本件消費借貸關係係存在於兩造之間，
      否則葉豐瑞自無於上開支票背面或系爭本票發票人處記載
      上訴人名稱，及將上訴人所有之不動產所有權狀交付與被
      上訴人，其後並以上訴人法定代理人身分代表簽立切結書
      或於切結書中以此身份自居之理。
    2.至上訴人雖又主張被上訴人所交付之款項均係匯入葉豐瑞
      個人帳戶，倘本件係上訴人借款，款項應係匯入上訴人帳
      戶云云。惟按金錢借貸契約為要物契約，以金錢之交付為
      生效要件；而所謂交付，法無禁止得以當事人間約定以指
      示交付方式完成金錢之移轉，故貸與人如已依約將貸與之
      金錢移轉於借款人指定之第三人帳戶，當事人間之借貸關
      係仍已有效成立，至於該第三人有否將借款交付借款人，
      乃借款人與第三人間內部之事，非貸與人所得過問，亦與
      當事人間已成立生效之借貸關係無涉。查本件消費借貸關
      係發生於葉豐瑞擔任上訴人法定代理人期間一情，既為上
      訴人於本院審理中所未予爭執，已如前述，揆諸上開說明
      ，葉豐瑞以上訴人名義向被上訴人借款，並指示被上訴人
      將款項匯入其法定代理人葉豐瑞帳戶，繼被上訴人並已依
      約將款項匯入該帳戶時，應認兩造間之消費借貸關係即為
      成立生效；至本件所借得之款項實際究係如何運用，應屬
      葉豐瑞與上訴人間之內部關係，此尚無礙於兩造間已成立
      之消費借貸關係之認定，是上訴人此部分之主張仍無足採
      為有利上訴人之認定。
八、綜上所述，本件訴外人葉豐瑞前以上訴人名義開立系爭本票
    ，並非無權代表，且兩造間確有消費借貸之原因關係存在，
    均已如前述；從而，上訴人起訴請求確認系爭本票債權不存
    在，為無理由，不應准許。原審為上訴人敗訴之判決，於法
    洵無違誤。上訴意旨指摘原判決不當，求予廢棄改判，為無
    理由，應予駁回。
九、本件事證已臻明確，兩造其餘主張陳述及所提之證據，經核
    均與本院前揭判斷不生任何影響，爰不一一予以論述，附此
    敘明。
十、據上論結，本件上訴為無理由，依民事訴訟法第436 條之1
    第3 項、第449 條第1 項、第78條，判決如主文。
中    華    民    國    100   年     8    月    23    日
            民事第一庭  審判長法  官  郭琇玲
                              法  官  林哲賢
                              法  官  陳振嘉
正本係照原本作成。
上訴人除以適用法規顯有錯誤為理由，並經本院許可外，不得上
訴。如提起上訴，應於收受本判決後20日內，敘明理由，向本院
提出上訴狀。
中    華    民    國   100    年    8     月    23    日
                              書記官  谷貞豫
┌────────────────────────────────────┐
│附表：                                              100年度簡上更字第1號│
├─┬─────┬──────┬──────┬──────┬───────┤
│編│本票號碼  │  票面金額  │ 發  票  日 │ 到  期  日 │ 發   票   人 │
│號│          │ （新臺幣） │            │            │              │
├─┼─────┼──────┼──────┼──────┼───────┤
│ 1│TS056117  │2,000,000元 │96年9 月17日│96年10月17日│財團法人桃園縣│
│  │          │            │            │            │私立瑞園啟智教│
│  │          │            │            │            │養院          │
├─┼─────┼──────┼──────┼──────┼───────┤
│ 2│TS056119  │1,700,000元 │96年9 月23日│96年10月23日│財團法人桃園縣│
│  │          │            │            │            │私立瑞園啟智教│
│  │          │            │            │            │養院          │
└─┴─────┴──────┴──────┴──────┴───────┘